【裁判字號】    97,台上,5389
【裁判日期】    971030
【裁判案由】    違反公職人員選舉罷免法
【裁判全文】
最高法院刑事判決            九十七年度台上字第五三八九號
上  訴  人  甲○○
                    號
            乙○○
共      同
選任辯護人  呂福元律師
上列上訴人等因違反公職人員選舉罷免法案件，不服台灣高等法
院中華民國九十七年四月十七日第二審更審判決（九十七年度選
上更(二)字第四號，起訴案號：台灣桃園地方法院檢察署九十三年
度選偵字第二一、二八號），提起上訴，本院判決如下：
    主  文
原判決撤銷，發回台灣高等法院。
    理  由
本件原判決撤銷第一審關於上訴人甲○○投票交付賄賂及另上訴
人乙○○部分科刑之判決，經比較公職人員選舉罷免法及刑法之
新舊規定後，改判仍均論處上訴人二人共同對於有投票權之人，
交付賄賂，而約其投票權為一定之行使罪刑（甲○○為累犯）。
固非無見。
惟查：(一)、原判決於事實欄一、（三）之(2)認定楊丁鴻於民國九
十三年十月六日至七日內某時，駕駛自用小客車，於甲○○競選
總部載二公斤裝芋香米二十包，五公斤裝稻香米二包，行經慈德
宮附近，適遇友人盧阿三、盧劉富榮夫妻二人，即將之交付予盧
某夫婦二人，除請託渠等於該屆立法委員選舉時投票支持甲○○
外，並請託渠二人代為分送白米賄賂選民投票支持甲○○，盧阿
三、盧劉富榮予以應允，並收受該批白米等情。其理由內就楊丁
鴻所分送白米之數量，並依所稱伊只收過一車五百包米，送至慈
德宮等三個寺廟，經核卷附陸穀實業股份有限公司（下稱陸榖公
司）出貨簽收單，除九十三年十月四日楊丁鴻所簽收之五百包白
米外，並無其他白米可認係楊某所簽收，參酌渠轉交盧阿三、盧
劉富榮夫妻分送之二十包芋香米及二包稻香米，乃估算楊丁鴻所
分送白米之數量約為五百二十二包（見原判決第三十一頁）。然
楊丁鴻於警詢、檢察官偵查中一再供稱盧阿三夫婦所收受之白米
，係盧阿三至楊梅鎮慈德宮時，伊叫盧某拿回去吃，表示該米係
甲○○贈送予信徒，請其投票支持甲○○，又稱實際該些白米係
伊從慈德宮要載回去吃，適巧碰到盧阿三，就分幾包給盧某等語
（見選偵八號卷第十頁、第六十九頁）。依此，楊丁鴻所致送予
盧阿三夫婦之上開白米，似係渠原先送至慈德宮白米之一部分，
而非在渠向陸榖公司簽收之五百包白米外，另載自甲○○競選總
部，是原判決該部分事實認定及理由之論敘，與上開卷證不相符
合，自非適法。且此關係楊丁鴻與上訴人二人基於投票交付賄賂
犯意，而實際所交付賄賂白米數量之認定，原審對楊丁鴻上開警
詢、偵訊中之供詞，未詳予審酌、釐清，遽認楊某經手交付賄賂
之白米，為五百二十二包，亦嫌速斷。(二)、依原判決事實欄一、
（三）之(1)所載，係認定九十三年十月初，甲○○以電話與楊丁
鴻聯繫，要求楊丁鴻協助將白米送往熟識之廟宇供來祭拜之不特
定信徒取用，並為其拉票，經楊某應允，乃指示乙○○逕以楊先
生名義向陸穀公司購買，用以賄選之白米，五公斤裝之「稻香米
」五百包，於九十三年十月四日，由楊丁鴻分送往桃園縣楊梅鎮
○○路二二三巷一三一號由林進春主持之「五府宮」、同縣平鎮
市○○路五十一巷二十二號由劉瑞壇主持之「南天宮」及同縣楊
梅鎮○○路○段一三七號由王復鄰、許五妹共同主持之「慈德宮
」，林進春、劉瑞壇、王復鄰、許五妹經楊丁鴻聯絡，均允諾將
該白米致送信徒，以請託拉票支持甲○○。然林進春、劉瑞壇於
返回所主持之「五府宮」、「南天宮」時，該先前置於宮內之包
裝米已為不詳姓名之人取走，而未能順利分送請託選民，致未得
逞。而許五妹返回「慈德宮」後，僅見門口放置芋香米四袋，其
餘亦為不詳姓名人取畢。因許五妹本身亦有投票權，明知「慈德
宮」門口放置之芋香米四袋係楊丁鴻所交付請託選民所用，仍基
於同意在立法委員選舉時會投票予甲○○之意，予以攜回收受。
嗣經警方於同年十二月四日上午八時許，在桃園縣楊梅鎮○○路
一五三巷（原判決誤載為二二三巷）十一號許五妹住處查獲所收
受之「芋香米」包裝袋四只等情（見原判決第六、七、十頁）。
則其先認楊丁鴻經甲○○授意，向陸榖公司所取得而分送至上開
寺廟者，係五百包「稻香米」，然嗣又認許五妹基於收受賄賂，
以投票支持甲○○意思，將楊丁鴻置於「慈德宮」之四包「芋香
米」攜回收受，而警方於許五妹住處所查扣者，亦屬「芋香米」
包裝袋四只，是所為事實認定前後矛盾，已難認為適法。且其理
由內復以在許五妹住處查扣之四只「芋香米」包裝袋，資為認定
上訴人二人該部分投票交付賄賂罪論據之一，致此部分認定事實
與所引證據不相符合，亦有證據上理由矛盾之違誤。(三)、原判決
於理由內係以上訴人二人與共同正犯鄒永華、陳傳族、林積舟、
王明德、楊丁鴻、陳茜、曾定宥、張金游、莊秀蓮、蔡絨、王復
鄰、許五妹、林進春、劉瑞壇、盧阿三、盧劉富榮，或已依聲請
予上訴人二人行使詰問權，捨棄或未行使詰問權者，亦均經傳證
後當場詢問渠等意見時，予以詰問機會，僅王明德於庭訊時因稱
其身體狀況欠佳，關於本案已不復記憶等語，而經上訴人二人及
其選任辯護人當庭捨棄詰問，復因其已於九十四年十二月十六日
死亡，無法再為調查，因認上開證人前於偵查中歷次已經依法具
結之供證，應有證據能力（見原判決第十一、十二頁）。然稽諸
卷證，陳茜、曾定宥、張金游、莊秀蓮、蔡絨、王復鄰、許五妹
、林進春、劉瑞壇、盧阿三及盧劉富榮，於第一審及原審迄未經
傳喚到庭，上訴人二人及其選任辯護人對上開證人均未曾行交互
詰問，亦無此機會，是原判決理由所為上開論敘，與卷證亦不相
符，同有證據上理由矛盾之違失。以上，或係上訴人二人上訴意
旨所指摘，或為本院得依職權調查之事項，應認原判決仍有撤銷
發回更審之原因。原判決不另諭知無罪部分，基於審判不可分之
原則，併予發回。又原判決於論罪理由認上訴人二人就事實一、
（二）(1)(3)(4)(5)(6)部分均係犯公職人員選舉罷免法第九十條之一
第一項之投票交付賄賂罪，就事實一、（二）(2)部分係犯同條項
之投票行求賄賂罪，然原判決事實欄一、（二）項下，並無(2)(3)
(4)(5)(6)之編碼，此事實欄該部分編碼似有誤載，案經發回，更審
判決對此宜予注意，併此敘明。
據上論結，應依刑事訴訟法第三百九十七條、第四百零一條，判
決如主文。
中    華    民    國  九十七  年    十    月   三十   日
                      最高法院刑事第四庭
                          審判長法官  張  淳  淙
                                法官  劉  介  民
                                法官  張  春  福
                                法官  林  俊  益
                                法官  陳  世  雄
      本件正本證明與原本無異
                                      書  記  官
中    華    民    國  九十七  年   十一   月    四    日
                                                      K


司法院資訊處製作；財團法人民間司法改革基金會備份。
